【裁判字號】    99,易,1200
【裁判日期】    990617
【裁判案由】    詐欺
【裁判全文】
臺灣臺北地方法院刑事判決              99年度易字第1200號
公  訴  人  臺灣臺北地方法院檢察署檢察官
被      告  甲○
上列被告因詐欺案件，經檢察官提起公訴（99年度偵字第5477號）
，本院判決如下：
    主  文
甲○無罪。
    理  由
一、公訴意旨略以：被告甲○可預見交付自己之金融帳戶予他人
    使用，他人可能以該金融帳戶遂行財產上犯罪之目的，且取
    得他人帳戶之目的在於收取贓物及掩飾犯行不易遭人追查，
    竟不顧他人所可能遭害之危險，仍以縱若有人持以犯罪亦無
    違反本意之不確定幫助詐欺犯意，於民國98年11月26日某時
    ，至臺北縣板橋市某處應徵工作時，將自己所有之第一商業
    銀行營業部093******86號帳戶（詳卷，下稱本案帳戶）之
    提款卡及密碼，交付與真實姓名不詳之人使用。嗣同日18時
    之後，乙○○、丙○○、沈祖宏分別接獲詐騙電話受詐欺，
    而於同日20時以後，分別匯款新臺幣（下同）2萬3000元、2
    萬9000元、1萬1983元至上開帳戶。因認被告涉犯刑法第30
    條第1項、第339條第1項之幫助詐欺取財罪嫌等語。
二、惟按犯罪事實應依證據認定之，無證據不得認定其犯罪事實
    ；不能證明被告犯罪者，應諭知無罪之判決，刑事訴訟法第
    154條第2項、第301條第1項分別定有明文。又按刑事訴訟法
    第161條第1項規定檢察官就被告犯罪事實，應負舉證責任，
    並指出證明之方法。對於其所訴之被告犯罪事實，應負提出
    證據及說服之實質舉證責任，倘所提出之證據，不足為被告
    有罪之積極證明，或其闡明之證明方法，無從說服法官以形
    成被告有罪之心證，基於無罪推定之原則，自應為被告無罪
    判決之諭知。而所謂認定犯罪事實之證據，係指足以認定被
    告確有犯罪行為之積極證據而言，如未發現相當證據，或證
    據不足以證明，自不能以推測或擬制之方法，以為裁判基礎
    （最高法院40年台上字第86號判例要旨參照）。另認定犯罪
    事實所憑之證據，雖不以直接證據為限，間接證據亦包括在
    內；然而無論直接或間接證據，其為訴訟上之證明，須於通
    常一般之人均不致有所懷疑，而得確信其為真實之程度者，
    始得據為有罪之認定，倘其證明尚未達到此一程度，而有合
    理之懷疑存在時，事實審法院復已就其心證上理由予以闡述
    ，敘明其如何無從為有罪之確信，因而為無罪之判決，尚不
    得任意指為違法（最高法院76年台上字第4986號判例要旨參
    照）。再按，幫助犯則係指對於正犯與以精神或物質上之助
    力，便於其犯罪之實行者而言，故必須認識正犯所犯之罪，
    始有幫助可言，如無此認識或其所認識，與正犯實施之犯罪
    有齟齬，則欠缺幫助犯意，無從成立該罪之幫助犯（最高法
    院76年度台上字第7695號判決要旨參照）。末按，刑法關於
    犯罪之故意，乃採希望主義，不但直接故意，須犯人對於構
    成犯罪之事實具備明知及有意使其發生之兩個要件，即間接
    故意，亦須犯人對於構成犯罪之事實預見其發生，且其發生
    不違背犯人本意始成立，若對於構成犯罪之事實，雖預見其
    能發生，而在犯人主觀上確信其不致發生者，仍應以過失論
    （最高法院22年上字第4229號判例意旨參照）。
三、公訴意旨認被告涉有刑法第30條第1項、第339條第1項之幫
    助詐欺取財犯行，係以被告自承將前開帳戶資料交給姓名、
    年籍不詳，綽號「小陳」之人；證人即被害人乙○○、丙○
    ○、沈祖宏證述之被害經過；被告本案帳戶之存摺交易明細
    表影本及被告帳戶開戶資料、歷史交易明細表等為其主要論
    據。訊據被告固承認：本案帳戶為其所開立，其於98年11月
    26 日上午10時許，在板橋市○○路之錢櫃KTV附近，將前開
    帳戶之提款卡（附密碼）交給「小陳」等事實。但堅詞否認
    有何幫助詐欺之犯意，並辯稱：因急著找工作，見報紙刊登
    應徵司機廣告，依其上電話去電詢問，對方稱要求提供帳號
    及金融卡，以查詢是否有欠款，沒想到對方會拿去騙人等語
    。
四、證據能力部分：
    本案所引用之供述及非供述證據，經本院依法踐行調查證據
    程序，檢察官、被告不爭執各該證據之證據能力，且亦查無
    依法應排除其證據能力之情形，是後述所引用各證據方法之
    證據能力均無疑義，先予敘明。
五、經查：
(一)、本案帳戶係被告所有，為被告所自承，並有被告之本案帳戶
    申請人資料、往來交易明細資料等在卷可佐（詳偵查卷第14
    頁至第20頁）。而被害人乙○○、丙○○、沈祖宏等人係接
    到詐騙集團電話佯稱：因網路購物付款設定錯誤，必須取消
    設定，致被害人等陷於錯誤，而將前述款項匯入被告本案帳
    戶內，並遭詐欺集團成員提領等情，亦據證人即被害人乙○
    ○、丙○○、沈祖宏等人於警詢時證述明確，復有其等所提
    出之銀行、郵局存摺交易明細等附卷足稽（詳偵查卷第30頁
    、第44頁至第45頁）。故足認被告之本案帳戶確實被詐欺集
    團使用，作為向被害人等詐欺取財後，取得贓款所用之工具
    無訛。然被告交付本案帳戶予「小陳」是否係基於預見該帳
    戶有可能幫助他人從事詐欺取財，仍不違其本意之幫助詐欺
    犯意，則為本件應審酌之處。
(二)、被告所辯因見報紙刊登之求職廣告，為應徵而去電聯絡，嗣
    依對方要求於98年11月25日上午10時許，在台北縣板橋市○
    ○路之錢櫃KTV前，交付前開帳戶提款卡及密碼乙節，業據
    其提出日期為98年11月25日之自由時報廣告版上廣告影本2
    份為據（見本院卷第35至36頁）。前開「聯華宅配家」廣告
    （本院卷第35頁）上之聯絡電話為0000000000號行動電話，
    其上確係記載工作內容為應徵配送司機。又被告所持用之
    0922***601號行動電話（詳卷），亦確實先後於98年11月25
    日14時07分19秒、15時12分04秒（以上基地台位置均在台北
    市士林區○○○路○段）、98年11月26日09時54分06秒（基
    地台位置在台北市○○區○○街）、10時40分14秒（基地台
    位置在臺北縣板橋市○○○路）均被告前揭電話與00000000
    00號行動電話之通聯紀錄；而0000000000之基地台位置則均
    在桃園縣，有被告前揭電話、0000000000號行動電話之通聯
    紀錄各1份在卷可按（見本院卷第12頁至第16頁）。故依前
    述通聯記錄所顯示之通話時間、地點、次數等，應可認被告
    前揭所辯已非無據。另被告98年11月25日當天，除應徵前述
    工作外，並同時以電話應徵「機車外務」、甚至自助餐廳之
    「歐巴桑」等工作，亦有上開自由時報廣告版第5行、第6行
    （本院卷第35頁、第6頁）及被告前述電話於98年11月25 日
    11時40分58秒、13時34分41秒、14時18分48秒，與該等廣告
    上所載之聯絡電話通聯記錄（本院卷第14頁）。是被告所辯
    因急於工作，依時報廣告版所刊載內容而撥打應徵，因對方
    要求提供提款卡、密碼等語，應可認定。
(三)、衡情，一般人於應徵工作時，對於對方要求提供帳號及金融
    卡，以查詢是否有欠款，以確定信用狀況等語，似然追問其
    中原因，並能輕易察覺其間詭計而嚴予拒絕。而本案被告竟
    未察覺此間不合理之處，即擅予提供帳戶提款卡、密碼，是
    被告交付當時，主觀上就所提供之提款卡含密碼是否有可能
    遭他人不法使用乙節有無預見，雖有可疑。然各人之智識及
    警覺程度，常因年齡、生活經驗、社會歷練等而千差萬別。
    前開以一般常人智識程度及社會經驗，並於平時之狀況下，
    應足判斷其中必有詐偽之推論，固係以一般社會常人，於平
    常狀況下之平均標準而為。然亦不能排除另有因個人因素，
    如年齡、智力、生活經驗及社會歷練等不同，而不具此等一
    般之智識及警覺程度。另人類之認知及決定能力，會因當時
    客觀環境因素之限制而不同，處於特別環境下，如急迫、忙
    亂或因權力顯然不對等下，原有感官對外界事物之認知能力
    ，將變得狹窄，甚至局部或片斷，而影響對當時周遭環境之
    資訊蒐集能力。且對前述所收集局部、片斷資訊，又因急迫
    、忙亂（如施騙者以時間緊急為由，要求行為人於慌亂情緒
    中，即刻做決定）或權力顯不對等（如施騙者以是否錄用行
    為人、施騙者以官署追查可能涉嫌犯罪之行為人等上位權力
    者角色，對待行為人），使當時情境下之判斷能力受到限制
    ，而無法覺察詭計，亦無力作合乎常理之決定之可能。邇來
    因人頭帳戶取得困難，詐欺集團成員為取得人頭帳戶使用，
    或以高價價購，或以詐欺方式取得，方式所在多有。在政府
    大力宣傳、媒體大幅報導詐騙集團之詐騙手法情況下，受高
    等教育、社經地位較高者，仍會因詐欺集團成員言詞而陷於
    錯誤進而交付鉅額財物之情形對照。金融帳戶之持有人，亦
    可能因相同原因進而陷於錯誤並交付帳戶相關資料。是就此
    而言，自不能以吾等一般常人智識經驗為基準，遽而推論彼
    等必具相同智識水平及警覺程度而對「構成犯罪之事實必有
    預見」。
(四)、被告無任何犯罪前科紀錄，原居住地在花蓮縣花蓮市，為一
    名48歲之婦女，未婚無子女，高職畢業學歷，之前多從事廚
    房、清潔或開車送貨工作，為被告所自承，並有臺灣高等法
    院被告前案記錄表、被告個人基本資料在卷可證（本院卷第
    3頁、18頁）。故依其學歷、社會歷練而言，其智識程度及
    社會經驗，顯低於一般人。而其當時又係處於急於覓得工作
    之情境，為保有此難能可貴之機會，當僱用人要求提出金融
    機構之提款卡、密碼等資料供其查核時。其既處於急迫、權
    力顯然不對等之特別情境，對僱用人之要求，為配合而交付
    ，遂為詐騙集團所利用，因而受騙，難謂與常情不符。
(五)、況於客觀上依一般常情，縱可預見該交付帳戶、提款卡及密
    碼，可能有遭致詐欺集團作為匯入犯罪所得使用，然此亦僅
    可認被告於此或有預見其發生可能，惟就其交付時，詐欺集
    團將之作為犯罪工具使用，主觀上是否不違背被告本意，而
    足認已屬間接故意，仍應就其餘客觀條件予以判斷，尚難僅
    因一般人均有此預見，即可認被告有幫助詐欺之不確定故意
    。依前開所述，被告依廣告刊登電話詢問工作內容係司機，
    因而有照會查詢銀行信用情況之必要，固然存摺、金融卡均
    為私人專用之物，非可輕易交付他人，然對方之前揭說詞，
    實非被告一時之間所能辨別真假。又因對方告知因工作需要
    以帳號、金融卡查詢被告信用狀況，並以電話確定被告願意
    於三日後即周六上班。該詐騙集團於當天上午取得被告信用
    卡，旋即於當天18時之後，即行使前述詐騙之行為。詐騙集
    團雖有因被告即時醒覺而報警處理，致取得帳號遭警方凍結
    之風險，但詐騙集團因分工精細，取得所需帳戶後，隨即由
    負責行騙之人員，指示被害人將款項匯入帳戶，並由車手將
    錢提走，前後所需時間不過數小時。詐騙集團應有把握於被
    害人發覺受騙前，如被害人盧曉青係於98年11月26日22時16
    分報案（詳偵查卷第29頁），被告尚處於找到工作之假象中
    ，不可能及時發覺，自亦不可能及時報警而凍結被騙帳戶。
    至於如被告此等社會弱勢者，處於前述情境而被騙交付提款
    卡、密碼，或因無較多餘額之帳戶，或當時僅能預防萬一受
    騙者時，損失金額可以少一點，而交付餘額不足百元之本案
    帳戶。亦難依此推斷被告交付本案帳戶金融卡、密碼時，可
    預見將被用於電話詐欺等不法用途。
(六)、綜上所述，被告雖將本案帳戶之提款卡、密碼交予「小陳」
    之人，但被告乃因見報紙徵人廣告，而遭誆騙陷於錯誤交付
    前開帳戶資料，其於交付前開帳戶資料時，尚難認其已預見
    可能幫助對方從事詐欺取財之用，或主觀上有何容任其作為
    犯罪工具使用之意，自屬欠缺幫助詐欺取財之犯意，難認其
    有公訴人所指之幫助詐欺取財之犯行。
六、從而，檢察官所舉之證據，尚不足以證明被告確實取得對價
    ，而有幫助詐欺取財犯行。又本件被告所有之本案帳戶提款
    卡、密碼，既係因在應徵工作時遭人詐騙而交付，即無販賣
    或出借上開帳戶供他人使用之動機與目的，而有合理懷疑存
    在，尚無從說服本院形成有罪之心證。此外，復查無其他積
    極證據足資認定被告有何幫助詐欺之犯行，揆諸前揭說明，
    自應為被告無罪之諭知。
據上論斷，應依刑事訴訟法第301條第1項，判決如主文。
本案經檢察官劉文婷到庭執行職務。
中    華    民    國    99    年    6    月    17     日
                  刑事第十庭  審判長法  官  蔡坤湖
                                    法  官  呂煜仁
                                    法  官  謝昀璉
上正本證明與原本無異。
如不服本判決應於收受送達後10日內向本院提出上訴書狀，並應
敘述具體理由；其未敘述上訴理由者，應於上訴期間屆滿後20日
內向本院補提理由書（均須按他造當事人之人數附繕本）「切勿
逕送上級法院」。
                                     書記官 林妙穗
中    華    民    國    99    年    6    月    17     日

司法院資訊處製作；財團法人民間司法改革基金會備份。
